【裁判字號】    89,台上,5243
【裁判日期】    890831
【裁判案由】    偽造文書等
【裁判全文】
最高法院刑事判決                              八十九年度台上字第五二四三號
    上 訴 人
    即自訴人  乙○○
    代 理 人  蘇顯騰律師
    被    告  甲○○
右上訴人因自訴被告偽造文書等案件，不服台灣高等法院中華民國八十九年五月三十
一日第二審更審判決（八十九年度上更(二)字第三十九號，自訴案號：台灣台北地方法
院八十四年度自字第四二四號），提起上訴，本院判決如左：
    主  文
原判決撤銷，發回台灣高等法院。
    理  由
本件原判決以自訴意旨略稱：大班西餅食品有限公司（下稱大班公司）於民國八十一
年四月十五日設立登記時，資本總額僅為新台幣（下同）五百萬元，董事一人即被告
之父陳添助，被告為實際執行業務之人，八十一年十一月三十日大班公司資本總額增
為一千五百萬元。其後八十三年四月間自訴人向被告買受大班公司在台北地區之乳品
行銷設備及公司股權，其中包括大班公司全部股權、資產設備及部分另登記於代統企
業公司名下之車輛設備等，同年五月二十三日原大班公司股權即因買賣而全部移轉並
變更登記予自訴人及其指定之股東，即自訴人妹婿林輝源、妹葉香君、妹葉美伶、前
妻蔡幸茹，此時資本額即一千五百萬元，且自訴人為董事長。詎被告利用辦理上開變
更登記，持有乙○○等人新刻董事及股東印鑑章未還之機會，竟於八十三年七月二十
六日未經股東會同意，偽造自訴人及林輝源、葉香君、葉美伶、蔡幸茹等人之署押，
盜用彼等之印鑑章，偽造股東會議紀錄、股東同意書、變更登記申請書、修正之章程
、繳款證明、會計師查核報告書、公司登記卡、變更登記事項卡，並持以向主管機關
辦理變更登記，使公務員登載不實事項於職務上所掌之公文書，並冒用自訴人名義，
盜用前述指定股東之印鑑，向主管機關辦理增資登記，將原資本總額由一千五百萬元
變更為三千萬元，並將其本人增列為股東，且虛列其個人出資額為一千五百萬元，嗣
更於八十三年八月三十日擅自再變更其本人為大班公司之董事。綜上諸由，因認被告
涉刑法詐欺、偽造私文書等罪嫌云云，原審審理結果，認不能證明被告犯罪，爰維持
第一審諭知被告無罪之判決，駁回上訴人在第二審之上訴，固非無見。惟按證據雖已
調查而其內容尚未明瞭者，即與未經調查無異，如遽行判決，仍屬應於審判期日調查
之證據未予調查，其判決當然違背法令。查原判決以自訴人簽發之支票十張，自八十
三年八月十日起分別退票，證人廖森木及黃忠恕亦均證稱自訴人因退票，被告乃要求
辦理增資，因認被告於自訴人支票退票後，同意辦理增資使被告為公司股東並任負責
人，與常情無違，惟依卷內資料所示，大班公司增資為三千萬資本額早於七月二十五
日即八月十日支票退票前已完成公司變更登記，此有公司執照在卷可稽，足認原判決
所載理由與卷內所存證據資料不符，實情究何﹖殊有究明之必要。次查已受請求之事
項未予判決者，除刑事訴訟法有特別規定者外，其判決當然為違背法令，同法第三百
七十九條第十二款定有明文。申言之，刑事訴訟本不告不理之原則，審判之範圍，應
與起訴（自訴）之範圍相一致，法院不得就未經起訴（自訴）之犯罪加以審判，亦不
得對已起訴（自訴）之犯罪不予判決；至犯罪曾否起訴（自訴），應以起訴（自訴）
書狀所記載之被告及犯罪事實為準。又依實質上或裁判上一罪關係起訴（自訴）之案
件，法院僅受一次單數之訴訟關係的拘束，如審判有所遺漏，因訴訟關係已經消滅，
對遺漏部分即無從補行審判，而屬「已受請求之事項未予判決」之當然違法。本件上
訴人自訴被告偽造文書之犯罪事實包括偽造自訴人及林輝源、葉香君、葉美伶、蔡幸
茹等人署押、盜用彼等之印鑑章，偽造股東會議紀錄、股東同意書、變更登記申請書
、修正之章程、繳款證明、會計師查核報告書、公司登記卡、變更登記事項卡，並持
以向主管機關辦理變更登記，使公務員登載不實事項於職務上所掌之公文書等情（見
第一審卷第一－四頁自訴狀）。原判決諭知被告無罪，僅明被告未偽造自訴人及其
親友之印鑑，蓋用於大班公司變更登記文件上及被告無偽造股東會會議紀錄之必要，
對於被訴偽造自訴人及其親友之署押，偽造股東同意書、修正之章程、繳款證明、會
計師查核報告書，使公務員登載不實等部分均漏未審判，而該等事項與已審判之部分
，似有實質上或裁判上一罪之關係。倘若無訛，原判決即有所遺漏，自有「已受請求
之事項未予判決」之違法，本院前審發回意旨中，已予指摘，乃原判決置之不論，殊
嫌疏略。再原判決認被告係於八十三年六月三十日繳納股款一千五百萬元後，加入為
公司股東，則該款於存入三日後即被提領，係何人提領﹖用途如何﹖饒有研求之餘地
。上訴意旨，指摘原判決不當，非無理由，應認仍有發回更審之原因。
據上論結，應依刑事訴訟法第三百九十七條、第四百零一條，判決如主文。
中      華      民      國    八十九    年      八      月    三十一    日
                              最高法院刑事第二庭
                                  審判長法官  莊  來  成
                                        法官  呂  潮  澤
                                        法官  謝  俊  雄
                                        法官  白  文  漳
                                        法官  蘇  振  堂
      右正本證明與原本無異
                                              書  記  官
中      華      民      國    八十九    年      九      月      五      日


司法院資訊處製作；財團法人民間司法改革基金會備份。
